ACORDAO-COMPLETO-2374700

ACÓRDÃO 816/2020 ATA 3/2020 - SEGUNDA CÂMARA

VISTA, relatada e discutida a Tomada de Contas Especial instaurada pelo então Ministério da Cultura (MinC) em desfavor de Doc Service Ltda., Michel Farah e Luciana Augusto Farah, em razão da omissão no dever de prestar contas dos recursos captados para realização do projeto "Brasil Acessível - Turismo e Cultura para pessoas com Deficiência" (Pronac 09-7043) ;
ACORDAM os ministros do Tribunal de Contas da União, reunidos em sessão da 2ª Câmara, ante as razões expostas pelo relator e com fundamento no art. 12, §§ 1º e 2º, da Lei 8.443/1992 e nos arts. 202, §§ 3º e 4º, do Regimento Interno, em:
9.1. considerar revel Michel Farah (CPF 125.772.738¿94) , com fundamento no § 3º, art. 12, Lei 8.443, de 16 de julho de 1992;
9.2. rejeitar parcialmente as alegações de defesa apresentadas pela empresa Doc Service Ltda. (CNPJ 05.441.429/0001¿38) ;
9.3. fixar novo e improrrogável prazo de 15 (quinze) dias, a contar da notificação, com fundamento no art. 12, §§ 1º e 2º, da Lei 8.443/92 e art. 202, § § 3ª, 4º e 5º, do Regimento Interno, para que a empresa DOC Service Ltda. e Michel Farah, solidariamente, efetuem e comprovem, perante este Tribunal, o recolhimento da quantia a seguir especificada aos cofres do Fundo Nacional de Cultura, atualizada monetariamente a partir da data indicada até a data do efetivo recolhimento, sem acréscimo de juros de mora, na forma prevista na legislação em vigor;
	Valor original (R$) 
	Data

	100.000,00
	20/12/2010

9.4. informar a empresa Doc Service Ltda. e Michel Farah de que a liquidação tempestiva do débito atualizado monetariamente saneará o processo e permitirá que as contas sejam julgadas regulares com ressalva, dando-se-lhes quitação, nos termos do § 4º do art. 202 do Regimento Interno do TCU, ao passo que a ausência dessa liquidação tempestiva levará ao julgamento pela irregularidade das contas, com imputação de débito a ser atualizado monetariamente e acrescido de juros moratórios nos termos do art. 19 da Lei 8.443/1992, bem como à aplicação da multa prevista no art. 57 da mesma Lei 8.443/1992.

Tomada de Contas Especial instaurada pelo Ministério da Cultura (MinC), em desfavor da DOC Service Ltda. (CNPJ 05.441.429/0001‐38), na condição de empresa beneficiária, e de seus sócios, Sr. Michel Farah (CPF 125.772.738‐94) e Sra. Luciana Augusto Farah (CPF 136.257.388‐48), em caráter solidário, em razão da omissão no dever de prestar contas dos recursos captados para  realização do projeto Brasil Acessível - Turismo e Cultura para pessoas com Deficiência (Pronac 09-7043), em atendimento às disposições contidas no art. 84 do Decreto-Lei 200, de 25/2/1967, e no art. 8º da Lei 8.443, de 16/7/1992.

Segunda Câmara

Ministério da Cultura (extinta).

3. Interessados/Responsáveis:
3.1. Responsáveis: Doc Service Ltda. (05.441.429/0001-38); Luciana Augusto Farah (XXX.257.388-XX); Michel Farah (XXX.772.738-XX).

13.1. Ministros presentes: Ana Arraes (Presidente), Augusto Nardes, Aroldo Cedraz (Relator) e Raimundo Carreiro.

ACORDAO-COMPLETO-2440536

Acórdão de Relação 12678/2020 - Segunda Câmara

Acórdão de Relação

AROLDO CEDRAZ

Adoto como Relatório a instrução de lavra de auditor da Secretaria de Controle Externo de Tomada de Contas Especial (SecexTCE) , lançada à peça 55, a qual contou com anuência do corpo diretivo da unidade (peças 56 e 57) , assim como do Ministério Público junto ao TCU (peça 58) :
"INTRODUÇÃO
Cuidam os autos de Tomada de Contas Especial instaurada pelo Ministério da Cultura (MinC) , em desfavor da DOC Service Ltda. (CNPJ 05.441.429/0001¿38) , na condição de empresa beneficiária, e de seus sócios, Sr. Michel Farah (CPF 125.772.738¿94) e Sra. Luciana Augusto Farah (CPF 136.257.388¿48) , em caráter solidário, em razão da omissão no dever de prestar contas dos recursos captados para  realização do projeto "Brasil Acessível - Turismo e Cultura para pessoas com Deficiência" (Pronac 09-7043) , em atendimento às disposições contidas no art. 84 do Decreto-Lei 200, de 25/2/1967, e no art. 8º da Lei 8.443, de 16/7/1992.
HISTÓRICO
2.	Cadastrado no Programa Nacional de Apoio à Cultura do Ministério da Cultura (Pronac) sob o número 09-7043, o projeto "Brasil Acessível - Turismo e Cultura para pessoas com Deficiência" teve por objetivo "divulgar os pontos turísticos e culturais das principais doze capitais do país. Este roteiro permitiria às pessoas com necessidades especiais conhecer a cultura local da melhor forma possível, descobrir quais museus, parques e outras instalações estão aptos a recebê-los e qual a melhor maneira de acessá-los. Disponibilização do conteúdo on-line, em formato acessível para pessoas cegas, com possibilidades de interação com os internautas" (peça 5, p. 2) .
3.	Para executá-lo, foram inicialmente prevista a importância de R$ 377.157,00 (peça 5) , a qual, após revisão orçamentária, alcançou o montante de R$ 492.957,00 (peças 8-9) , cujo prazo de captação deu-se no período de 20/1/2010 (peça 5) a 31/12/2012 (peças 10, 12 e 13) , sendo, no entanto, efetivamente captada a quantia de R$ 100.000,00, de acordo com a Lei 8.313/1991 (Lei Rouanet) . Os recursos públicos, por sua vez, foram liberados em parcela única, cujo crédito do montante captado na forma mecenato ocorreu em conta bancária vinculada ocorreu em 20/12/2010, nos termos do recibo 01, colacionado à peça 11.
4.	De acordo com o Laudo Final sobre a Prestação de Contas - CGARE/DEIP/SEFIC/MinC nº 95, expedido em 4/5/2015, tomando como base a Constituição Federal de 1988, a Lei 8.313/1992 e demais normativos aplicáveis ao setor cultural, a Secretaria de Fomento e Incentivo à Cultura, em 8/5/2017, reprovou integralmente a prestação de contas em razão da omissão de seu dever, bem como inabilitou o proponente na forma do art. 116 da IN 01/2017 (peça 16-17) .
5.	Caracterizadas as irregularidades e esgotadas as medidas administrativas internas sem a obtenção do ressarcimento do débito causado aos cofres da União, o órgão instaurador, em seu Relatório de TCE 656/2017 (peça 34) , com a indicação circunstanciada das providências adotadas pela autoridade administrativa no instrumento de repasse em questão, pugnou pela imputação de débito à DOC Service Ltda., na condição de empresa beneficiária, em solidariedade com seus sócios, Sr. Michel Farah e Sra. Luciana Augusto Farah, em razão da não comprovação da boa e regular aplicação dos recursos públicos a eles confiados ocasionada pela omissão no dever de prestar contas, no montante original integralmente repassado de R$ 100.000,00, para a realização do projeto "Brasil Acessível - Turismo e Cultura para pessoas com Deficiência" (Pronac 09-7043) .
6.	Consoante demonstrado no quadro de peça 34, p. 3-4, e evidenciado às peças 19-27, os responsáveis arrolados foram devidamente notificados pelo MinC acerca das irregularidades constatadas com a ocorrência de dano ao erário, para apresentação de justificativas ou devolução dos recursos impugnados, no entanto, mantiveram-se silentes, conforme consignado no relatório do tomador (peça 34, p. 3) .
7.	O Relatório de Auditoria 265/2018 (peça 35) contém a devida manifestação acerca dos quesitos mencionados no art. 4º, inciso V e § 1º, da Instrução Normativa - TCU 71, de 28 de novembro de 2012, tendo concluído aquela instância de controle pela irregularidade das presentes contas com os mesmos contornos, conforme Certificado de Auditoria 265/2018 (peça 36) e Parecer do Dirigente do Órgão de Controle Interno 265/2018 (peça 37) .
8.	Em Pronunciamento Ministerial de peça 38, o Ministro de Estado da Cultura, na forma do art. 52, da Lei 8.443, de 16 de julho de 1992, atesta haver tomado conhecimento das conclusões do Controle Interno acerca da irregularidade das presentes contas.
9.	Uma vez remetidos os autos a este Tribunal para fins de apreciação e julgamento, em sede de instrução preliminar (peça 10) e pronunciamentos convergentes exarados pela unidade técnica (peças 11-12) , após as considerações técnicas acerca da apuração dos fatos, identificação dos responsáveis e quantificação do dano para fins de ressarcimento, concluiu-se em consonância com a apuração da fase interna, dissentindo, no entanto, tão somente em relação ao enquadramento da Sra. Luciana Augusto Farah como responsável solidária, tendo em vista que, além de detentora de 10% das cotas da empresa proponente, não se identificou nos autos qualquer ato de gestão que possa ser trazido à sua responsabilidade e, muito menos, indícios de que tenha concorrido, de alguma forma, para a não apresentação dos documentos necessários à prestação de contas dos recursos em voga.
10.	Partindo dessa premissa, procedeu-se ao devido enquadramento da DOC Service Ltda., para fins de citação solidária, e de seu sócio, Sr. Michel Farah, para fins de citação solidária e audiência com os elementos que caracterizam a responsabilização na forma configurada na matriz acosta na preliminar de peça 40, p. 7-8, e transcrita no Apêndice I desta instrução.
11.	Sendo assim, em cumprimento ao pronunciamento de unidade, de 29/6/2018 (peça 12) , foram promovidas as notificações dos arrolados com os seguintes contornos:
Tabela 2 - Citação de responsáveis
	Responsável
	Expediente
	Data da ciência

	Sr. Michel Farah
	Ofício 2024/2018-TCU/Secex-TCE (peça 43) 
	24/10/2018 (peça 45) 

	DOC Service Ltda.
	Ofício 3503/2018-TCU/Secex-TCE (peça 52) 
	30/11/2018* (peças 47-48) 

	Fonte: processo TC Processo 014.788/2018-7. * Comparecimento espontâneo.

12.	Por oportuno, em que pese o insucesso das notificações endereçadas à DOC Service Ltda. (peças 44, 46 e 49) , tanto o §4º do art. 179 do Regimento Interno TCU de 2011, quanto o § 1º, art. 214, do Código de Processo Civil (aplicado subsidiariamente aos processos de Tribunais de Contas) , preveem, expressamente, que o comparecimento espontâneo da parte, in casu, com a juntada de alegações de defesa (peça 51) , supre a falta, quiçá falhas, de citação ou da audiência, consoante entendimento já consolidado do TCU.
13.	Não obstante, apesar de devidamente notificado, observa-se que o Sr. Michel Farah quedou-se silente e, desta forma, não se manifestou quanto à irregularidade a ele apontada. Apesar disso, observa-se, ainda, o seu comparecimento e ciência desta TCE, visto que, na condição de dirigente da DOC Service Ltda., outorgou poderes específicos ao seu bastante procurador para representar-lhe nestes autos, mediante a assinatura do instrumento acompanhado de documento de identificação pessoal (peça 47, p. 1-2) .
14.	Assim, os autos foram, então, encaminhados à unidade técnica para fins de instrução e consequente apreciação no mérito pelo Tribunal, após a prévia manifestação do Parquet de Contas.
EXAME TÉCNICO
15.	O exame técnico ora proposto compreende a análise das alegações de defesa apresentadas pelos responsáveis citados no bojo da respectiva irregularidade discorrida no âmbito da preliminar, em cotejo com os argumentos e elementos comprobatórios colacionados assim como aqueles já constantes dos autos, assim como da revelia com os mesmos contornos, aproveitando-se, no que couberem, todos os elementos constantes dos autos.
16.	Irregularidade 1: não comprovação da boa e regular aplicação dos recursos captados através dos mecanismos de incentivos à cultura da Lei 8.313/1991 para realização do projeto "Brasil Acessível - Turismo e Cultura para pessoas com Deficiência", em razão da omissão no dever de prestar contas.
16.1.	Dispositivos violados: CF/88, art. 70, parágrafo único; IN MinC 1/2010, art. 65, §§ 1º e 2º; IN MinC 1/2012, art. 71, §§ 1º e 2º.
16.2.	Responsável 1: DOC Service Ltda. (CNPJ 05.441.429/0001-38) , enquanto empresa beneficiária.
Conduta: não comprovar a boa e regular aplicação dos recursos captados através dos mecanismos de incentivos à cultura da Lei 8.313/1991 para realização do projeto "Brasil Acessível - Turismo e Cultura para pessoas com Deficiência", em razão da omissão no dever de prestar contas;
Nexo de causalidade: a omissão no dever de prestar contas dos recursos captados através dos mecanismos de incentivos à cultura da Lei 8.313/1991, Projeto "Brasil Acessível - Turismo e Cultura para pessoas com Deficiência", resulta em presunção de dano à Fazenda Nacional pelos valores movimentados.
	Culpabilidade: a conduta omissiva do Sr. Michel Farah (CPF 125.772.738¿94) é reprovável, posto que há elementos indicativos da consciência da ilicitude praticada, porquanto o responsável deveria saber do dever de prestar contas, pois era sócio administrador da empresa proponente, sendo-lhe, pois, exigível conduta diversa, não estando albergada em nenhuma excludente de ilicitude. Quanto à empresa DOC Service Ltda. (CNPJ 05.441.429/0001¿38) não é cabível a análise de culpabilidade, por se tratar de pessoa jurídica. Mas, de acordo com a Súmula 286, na hipótese em que a pessoa jurídica de direito privado e seus administradores derem causa a dano ao Erário na execução de avença celebrada com o poder público federal com vistas à realização de uma finalidade pública, incide sobre ambos a responsabilidade solidária pelo dano.
16.3.	Das alegações de defesa da DOC Service Ltda. (peça 51) .
16.3.1.	Preliminarmente, a responsável, por intermédio de seu representante legal devidamente constituído nos autos, alega que não recebeu os ofícios e as comunicações expedidos pelo MinC, tomando como base os avisos de recebimento colacionados ao processo e atribui o ato omissivo de prestar contas à inexecução total do projeto.
16.3.2.	De toda forma, após informar que há uma divergência nos dados bancários inicialmente cadastrados em razão do fechamento de agências bancárias por parte do Banco do Brasil no idos de 2017, aponta que a integralidade dos recursos captados se encontra em conta corrente vinculada ao Pronac 09-7043, no montante atualizado de 147.256,80, conforme extrato bancário impresso em 7/11/2018 (peça 51, p. 11) , e, em razão disso, pugna pela autorização para o recolhimento do montante aos cofres públicos da União, sem acréscimo de juros de mora, com o reconhecimento da boa-fé e julgamento pela aprovação das contas em consequência. Para fundamentar seu pleito, cita a doutrina de Washington de Barros Monteiro.
16.3.3.	Acrescenta, ainda, que a inabilitação imposta ao proponente está prescrita, tomando como fundamento trecho de uma parecer da Consultoria Jurídica do Ministério da Cultura no sentido de aplicar a prescrição intercorrente diante da paralisação do procedimento administrativo por mais de três anos, conforme preconiza o art. 1º, § 1º, da Lei 9.873/1999.
16.3.4.	Considerando que esse tipo de registro inviabiliza a apresentação de novas propostas culturais no Sistema de Apoio às Leis de Incentivo à Cultura (Salic) , "Isto posto, requer desde já o afastamento da inabilitação do Proponente, visto que o prazo de captação foi de até 31/12/2012, conforme fl. 47, e o primeiro comunicado para entrega da prestação de contas ocorreu tão e somente em 03/02/2017, conforme fl. 48.".
16.3.5.	Ato contínuo, após contextualizar como se deu aprovação do projeto, suas finalidades e todas as iniciativas e os insumos necessários para o seu atendimento, uma vez analisados os riscos de ordem administrativa e cultural, sobretudo diante do interesse público envolvido, assegura que a importância captada de R$ 100.000,00 se demonstrou insuficiente para entrega do pactuado com o Ministério da Cultura, razão pela qual não fora realizado, sob pena de violar o princípio da eficiência.
16.3.6.	Ademais, o projeto "Brasil Acessível - Turismo e Cultura para pessoas com Deficiência" (Pronac 09-7043) era um núcleo indivisível e, portanto, sua execução parcial era inviável, com prejuízo da entrega do produto cultural (livro) e em violação à função social do contrato firmado entre as partes, inclusive diante da captação de apenas R$ 100.000,00, equivalente a aproximadamente 20% do total aprovado, de R$ 492.597,00.
16.3.7.	A elaboração de um livro de 400 páginas aproximadamente, com tiragem de 3.000 exemplares, envolve um alto custo de pesquisa, elaboração e revisão de texto, além de valores dispendidos com gráficas, editoras, direitos autorais, todos esses inerentes à produção de um periódico. "Só para impressão de 3.000 exemplares o custo estimado foi de R$ 75.000,00, conforme fl. 7 dos autos" (peça 51, p. 8) .
16.3.8.	Em que pese os procedimentos previstos na Instrução Normativa MinC 5, de 26/12/2017, para apresentação, recebimento, análise, aprovação, execução, acompanhamento, prestação de contas e avaliação de resultados previstos, aplicáveis a projetos culturais em deslinde, ressalta que sua publicação só ocorreu muitas anos após a aprovação do projeto sob sua responsabilidade tratado nestes autos.
16.3.9.	Dessa forma, diante da impossibilidade de sua execução com esses contornos, aliada ao insucesso nas tentativas de buscar mais patrocinadores, e considerando que não houve má-fé, a inadimplência decorre somente pelo atraso da devolução dos valores, a inabilitação se encontra prescrita e os recursos permanecem em conta corrente vinculada, por derradeiro, assim proclama (peça 51, p. 9) :
Por todo o exposto, requer:
i. Que o valor a ser devolvido seja o valor captado devidamente aplicado, que totaliza o montante de R$ 147.256,80, sem incidência de juros de mora;
ii. Manifesta formal deste Tribunal no sentido de autorizar o recolhimento dos recursos captados ao FNC (Fundo Nacional de Cultura)  ou ao Tesouro Nacional, e que se expeça ofício ao Banco do Brasil e ao Ministério da Cultura autorizando o recolhimento dos recursos ao FNC (Fundo Nacional de Cultura) ou ao Tesouro Nacional;
iii. Que ordene ao Ministério da Cultura julgar a prestação de contas regulares por inexecução do projeto;
iv. Que não ocorra a inserção do responsável no CADIN.
16.4.	Da análise das alegações de defesa da DOC Service Ltda.
16.4.1.	Diante das irregularidades apontadas em sede preliminar no tocante à gestão dos recursos públicos destinados ao projeto "Brasil Acessível - Turismo e Cultura para pessoas com Deficiência", sob a responsabilidade da empresa beneficiária DOC Service Ltda., a tese de defesa por ela apresentada merece prosperar parcialmente, pelas razões fáticas e jurídicas a seguir demonstradas, utilizando-se como baliza os tópicos argumentativos lastreados pela responsável em sua defesa, bem como os elementos contidos nos autos.
Análise conjunta sobre a boa-fé, o atraso na devolução dos recursos e a impossibilidade de entrega do objeto
16.4.2.	Em síntese, para contrapor a não prestação de contas dos recursos em testilha, os pontos apontados em sede de defesa relacionam-se com a inexecução total do projeto pactuado justificada com a inviabilidade técnica frente o montante captado e disponibilizado e, diante disso, com a existência e manutenção da integralidade dos recursos destinados em conta bancária vinculada no montante de R$ 147.256,80, atualizado até 7/11/2018, além de aventar o reconhecimento da boa-fé.
16.4.3.	A Lei Orgânica do TCU, em seu art 8º, caput, preconiza que a tomada de contas especial deve ser instaurada em razão da omissão no dever de prestar contas, da não comprovação da boa e regular aplicação de recursos repassados pela União mediante convênio, contrato de repasse ou instrumento congênere, da ocorrência de desfalque ou desvio de dinheiros, bens ou valores públicos e/ou da prática de qualquer ato ilegal, ilegítimo ou antieconômico de que resulte dano ao Erário.
16.4.4.	Nesse contexto, a definição da Instrução Normativa TCU 71, de 28 de novembro de 2012, aponta também os objetivos gerais desse processo, os quais se destacam a obtenção de ressarcimento ao Erário, embora não se restrinja a isso, aliás o ressarcimento, por si só, pode não ser suficiente para evitar o julgamento pelas irregularidades ou multa. Outro objetivo inerente à tomada de contas especial é a apuração da responsabilidade pela ocorrência de dano ao erário o que abrange a apuração dos fatos, identificação dos agentes causadores e a sua quantificação.
16.4.5.	Portanto, depreende-se que a finalidade destes autos não se resume apenas à recomposição do Erário. O julgamento do mérito da TCE faculta a esta Corte de Contas aplicar sanções de natureza punitiva ao agente faltoso. 
16.4.6.	Já o reconhecimento da boa-fé, por sua vez, no âmbito desta Corte de Contas, tem como consequência a concessão de novo e improrrogável prazo para recolhimento do débito sem a incidência de juros de mora e, assim, ocorrendo a liquidação tempestiva, o TCU julgará as contas regulares com ressalva e dará quitação ao responsável, conforme preconiza o art. 202 do Regimento Interno, que assim dispõe:
Art. 202. Verificada irregularidade nas contas, o relator ou o Tribunal:
I - definirá a responsabilidade individual ou solidária pelo ato de gestão inquinado;
II - se houver débito, ordenará a citação do responsável para que, no prazo de quinze dias, apresente alegações de defesa ou recolha a quantia devida, ou ainda, a seu critério, adote ambas as providências;
 (...) 
§ 2º Na oportunidade da resposta à citação, será examinada a ocorrência de boa-fé na conduta do responsável e a inexistência de outra irregularidade nas contas.
§ 3º Comprovados esses requisitos e subsistindo o débito, o Tribunal proferirá, mediante acórdão, deliberação de rejeição das alegações de defesa e dará ciência ao responsável para que, em novo e improrrogável prazo de quinze dias, recolha a importância devida.
§ 4º Na hipótese do parágrafo anterior, a liquidação tempestiva do débito atualizado monetariamente saneará o processo e o Tribunal julgará as contas regulares com ressalva e dará quitação ao responsável.
16.4.7.	Para tanto, deve restar demonstrada a boa-fé objetiva, o que significa que a conduta do responsável é comparada àquela que se esperava de um gestor médio, diligente, consoante comprovação probatória demonstrada nos autos. Ainda que não reste caracterizada a sua má-intenção, a falta de atenção às normas que regiam sua atuação, por exemplo, seria suficiente para eivar a sua boa-fé sob o aspecto objetivo. Decerto que a própria omissão no dever de prestar contas, por si só, tem o condão de impedir o reconhecimento da boa-fé.
16.4.8.	Não obstante, in casu, a despeito de frustrados os objetivos nobres inerentes ao projeto "Brasil Acessível - Turismo e Cultura para pessoas com Deficiência" (Pronac 09-7043) , dado a sua inexecução, por razões de ordem financeira alheias à vontade exclusiva da responsável beneficiária, a exemplo da não captação da integralidade dos recursos previstos para a sua realização em sua completude nos termos pactuados, compulsando os autos, observa-se que:
a)	 o prazo para captação foi prorrogado em duas oportunidades (peças 12-13) ;
b)	 foram disponibilizados à empresa beneficiária em conta corrente vinculada tão somente 20,28% do montante efetivamente aprovado;
c)	 não há comprovação de entrega da diligência acerca da concessão inicial de prazo para prestar contas ao responsáveis antes mesmo da instauração da presente TCE (peça 14) ;
d)	 durante a fase interna de apuração perante o MinC, em que pese as notificações e comunicados expedidos e endereçados à DOC Service Ltda. e a seus representantes legais (peças 14, 19, p. 1-3, 21, p. 13-18 e 31-36, ) , os documentos apresentados a título de comprovante de recebimento demonstram que não houve sucesso em todas as tentativas de entrega realizadas pelo ministério (peças 20, p. 1-4 e 24) ;
e)	 apesar de bem sucedida a entrega das últimas notificações, em 10/10/2017, à DOC Service Ltda. (peça 25) e a seus representantes legais, Sr. Michel Farah e Sra. Luciana Augusto Farah (peças 26-27) , os endereços utilizados divergem daqueles contidos na fichas de qualificação de peças 29-31 e não constam informações nos autos que justifiquem a utilização de endereço diverso; e
f)	 do extrato bancário acostado em sede de defesa (peça 51, p. 11) , depreende-se que os recursos permaneceram aplicados na instituição bancária de destino desde a sua disponibilização, tendo em vista a existência de R$ 147.256,80, em 7/11/2018, frente a importância original de R$ 100.000,00, creditada em 20/12/2010.
16.4.9.	Diante desse cenário, sobre o reconhecimento da boa-fé, com a fixação de novo e improrrogável prazo para recolhimento do débito sem a incidência de juros de mora, a jurisprudência deste Tribunal tem se posicionado no seguinte sentido:
Acórdão 8780/2017-TCU-Primeira Câmara | Relator: Ministro Bruno Dantas
É a demonstração da boa-fé objetiva - conduta esperada de um gestor médio, diligente - que permite a fixação de novo e improrrogável prazo para o recolhimento da importância devida, acrescida de atualização monetária e sem a incidência de juros de mora (art. 202 do Regimento Interno do TCU) .
Acórdão 2436/2016-TCU-Plenário | Relator: Ministro Augusto Nardes
É a demonstração da boa-fé objetiva, e não da boa-fé subjetiva, que enseja a fixação de novo e improrrogável prazo para recolhimento da importância devida, acrescida de atualização monetária.
Acórdão 6746/2009-TCU-Primeira Câmara | Relator: Ministro Augusto Nardes
O reconhecimento de boa-fé justifica a concessão de novo e improrrogável prazo para quitação do débito e viabiliza a quitação da dívida apurada sem a incidência de juros moratórios, assim como o posterior julgamento pela regularidade com ressalva das respectivas contas, caso se opere o pagamento do valor apurado.
Acórdão 2533/2007-TCU-Plenário | Relator: Ministro Ubiratan Aguiar
A dispensa da incidência dos juros moratórios somente é cabível se houver o recolhimento tempestivo do débito, após a concessão de novo e improrrogável prazo para esse fim. Não tendo havido essa fase processual - por não ter sido reconhecida a boa-fé dos responsáveis -, a dispensa do recolhimento dos juros de mora em relação ao débito imputado é ilegal.
16.4.10.	Dessa forma, considerando os aspectos objetivos apontados e a preservação dos cofres públicos com a manutenção dos recursos repassados em instituição bancária nos termos pactuados, amolda-se os contextos fático e probatório, em consonância com o aventado pela defesa, à concessão de novo e improrrogável prazo para a quitação do débito, com o acréscimo apenas da atualização monetária, porquanto se impõe o reconhecimento da boa-fé, uma vez que não foram apontados indícios de apropriação indébita, malversação de recursos ou aumento financeiro ou patrimonial sem causa da responsável, assim como inexiste, até então, a indicação de outras irregularidades graves na gestão dos recursos públicos ora envolvidos.
16.4.11.	Por fim, descabido, contudo, o pedido no sentido de esta Corte oficiar o Banco do Brasil e o Ministério da Cultura para autorizar o recolhimento dos recursos, na medida em que é dever da DOC Service Ltda., na condição de beneficiária cuja conta bancária se vincula ao seu CNPJ, adotar todos os procedimentos perante a instituição financeira ou até mesmo junto ao MinC para, considerando os valores lá contidos, calcular a importância a ser devolvida devidamente atualizada monetariamente e, a partir daí, efetuar o recolhimento integral aos cofres públicos federais mediante a respectiva Guia de Recolhimento da União (GRU) , com o complemento do montante acaso necessário, visto que o valor contido em aplicação vinculada à conta pode ser menor do que o atualizado desde 20/12/2010, na forma da lei.
Da análise conjunta sobre a inscrição no Cadin e a prescrição da inabilitação aplicada pelo MinC.
16.4.12.	Regido pela Lei 10.522, de 19 de julho de 2002, e pela Portaria STN 685, de 14 de setembro de 2006, o Cadastro Informativo de Créditos não Quitados do Setor Público Federal (Cadin) é um banco de dados no qual se registra os nomes de pessoas físicas e jurídicas em débito com órgãos e entidades federais.
16.4.13.	Sendo assim, qualquer órgão integrante da Administração Pública Federal Direta responsável pela administração do crédito, aqui o incluído o Ministério da Cultura, diante de uma inadimplência configurada, após a prévia comunicação do devedor, inscreve-o no Cadin diante da não regularização no prazo estabelecido. 
16.4.14.	Nesse contexto, a legislação vigente prevê que as inclusões, suspensões e baixas somente podem ser realizadas pelos órgãos credores. Ou seja, um órgão não pode efetuar, por exemplo, a exclusão de um registro patrocinado por outro órgão.
16.4.15.	Na forma regimental, a determinação deste Tribunal, além de configurar ingerência administrativa neste caso, destina-se à adoção de providências corretivas priorizando aspectos mais relevantes, com vistas ao saneamento de irregularidades identificadas, o que não é o caso em questão, dado que, até então, a DOC Service Ltda. encontra-se em débito com o poder público.
16.4.16.	Destarte, no caso vertente, caberá à DOC Service Ltda. procurar o Ministério da Cultura, comprovar a regularização do débito e assim requerer a respectiva baixa de seu registro no Cadin.
16.4.17.	Já a inabilitação aventada, por sua vez, encontra guarida, atualmente na Instrução Normativa MinC 5, de 26 de dezembro de 2017, que, dentre outros procedimentos inerentes à celebração, execução, conclusão e prestação de contas dos projetos culturais do Pronac, estabelece, em seu art. 59, caput, a determinação de inabilitação do proponente em casos de omissão ao dever de prestar contas.
16.4.18.	Não é demais ressaltar que, de fato, a DOC Service Ltda., enquanto proponente do projeto "Brasil Acessível - Turismo e Cultura para pessoas com Deficiência" (Pronac 09-7043) , na pessoa de seu dirigente, de fato, foi considerada omissa no dever de prestar contas, assim como não apresentou justificativa plausível para afastar essa condição, limitando-se a sustentar que a prestação de contas é um mero ato formal.
16.4.19.	A inviabilidade da entrega do objeto em razão do escopo e do insucesso na captação dos recursos e a manutenção dos recursos em conta bancária vinculada não são argumentos aceitáveis que justifiquem o descumprimento de uma obrigação de envergadura constitucional.
16.4.20.	É dizer, portanto, que o MinC, in casu, sem adentrar nos meandros processuais, diante da subsunção do fato concreto à norma regulamentar, agiu nos termos conferidos pela legislação aplicável como de sua competência para tal.
16.4.21.	Ainda assim, no que diz respeito à prescrição intercorrente da sanção aplicada, além de não possuir relação com os pressupostos inerentes aos processos de tomada de contas especial, num primeiro momento, está sujeita ao escrutínio originário do próprio Ministério da Cultura, que, de posse de todos os elementos processuais administrativos lá contidos, uma vez analisados os pressupostos apontados pela DOC Service Ltda., formará o juízo acerca da manutenção da sanção aplicada ou de sua reconsideração em seu favor.
16.5.	Responsável 2: Sr. Michel Farah (CPF: XXX.772.738-XX) , na condição de sócio da empresa beneficiária.
Conduta: não comprovar a boa e regular aplicação dos recursos captados através dos mecanismos de incentivos à cultura da Lei 8.313/1991 para realização do projeto "Brasil Acessível - Turismo e Cultura para pessoas com Deficiência", em razão da omissão no dever de prestar contas;
Nexo de causalidade: a omissão no dever de prestar contas dos recursos captados através dos mecanismos de incentivos à cultura da Lei 8.313/1991, Projeto "Brasil Acessível - Turismo e Cultura para pessoas com Deficiência", resulta em presunção de dano à Fazenda Nacional pelos valores movimentados.
	Culpabilidade: a conduta omissiva do Sr. Michel Farah (CPF 125.772.738¿94) é reprovável, posto que há elementos indicativos da consciência da ilicitude praticada, porquanto o responsável deveria saber do dever de prestar contas, pois era sócio administrador da empresa proponente, sendo-lhe, pois, exigível conduta diversa, não estando albergada em nenhuma excludente de ilicitude. Quanto à empresa DOC Service Ltda. (CNPJ 05.441.429/0001¿38) não é cabível a análise de culpabilidade, por se tratar de pessoa jurídica. Mas, de acordo com a Súmula 286, na hipótese em que a pessoa jurídica de direito privado e seus administradores derem causa a dano ao Erário na execução de avença celebrada com o poder público federal com vistas à realização de uma finalidade pública, incide sobre ambos a responsabilidade solidária pelo dano.
16.6.	Das alegações de defesa do Sr. Michel Farah.
16.6.1.	Apesar de o Sr. Michel Farah ter tomado ciência do expediente que lhe foi encaminhado (peça 43) , conforme atesta o aviso de recebimento de peça 45, não atendeu à citação válida e não se manifestou quanto às irregularidades a ele imputadas, configurando-se, dessa forma, a revelia, na forma regimental deste Tribunal.
16.7.	Da análise da revelia do Sr. Michel Farah.
16.7.1.	Preliminarmente, cumpre tecer breves considerações sobre a forma como são realizadas as comunicações processuais no TCU. A esse respeito, destacam-se o art. 179, do Regimento Interno do TCU (Resolução 155, de 4/12/2002) e o art. 4º, inciso III, § 1º, da Resolução TCU 170, de 30 de junho de 2004, in verbis:
Art. 179. A citação, a audiência ou a notificação, bem como a comunicação de diligência, farse-ão:
I - mediante ciência da parte, efetivada por servidor designado, por meio eletrônico, fac-símile, telegrama ou qualquer outra forma, desde que fique confirmada inequivocamente a entrega da comunicação ao destinatário;
II - mediante carta registrada, com aviso de recebimento que comprove a entrega no endereço do destinatário;
III - por edital publicado no Diário Oficial da União, quando o seu destinatário não for localizado
 (...) 
Art. 3º As comunicações serão dirigidas ao responsável, ou ao interessado, ou ao dirigente de órgão ou entidade, ou ao representante legal ou ao procurador constituído nos autos, com poderes expressos no mandato para esse fim, por meio de:
I - correio eletrônico, fac-símile ou telegrama;
II - servidor designado;
III - carta registrada, com aviso de recebimento;
IV - edital publicado no Diário Oficial da União, quando o seu destinatário não for localizado, nas hipóteses em que seja necessário o exercício de defesa".
Art. 4º. Consideram-se entregues as comunicações:
I - efetivadas conforme disposto nos incisos I e II do artigo anterior, mediante confirmação da ciência do destinatário;
II - realizadas na forma prevista no inciso III do artigo anterior, com o retorno do aviso de recebimento, entregue comprovadamente no endereço do destinatário;
III - na data de publicação do edital no Diário Oficial da União, quando realizadas na forma prevista no inciso IV do artigo anterior.
§ 1º O endereço do destinatário deverá ser previamente confirmado mediante consulta aos sistemas disponíveis ao Tribunal ou a outros meios de informação, a qual deverá ser juntada ao respectivo processo.
 (...) 
16.7.2.		Bem se vê, portanto, que a validade da citação via postal não depende de que o aviso de recebimento seja assinado pelo próprio destinatário da comunicação, o que dispensa, no caso em tela, a entrega do AR em "mãos próprias". A exigência da norma é no sentido de o Tribunal verificar se a correspondência foi entregue no endereço correto, residindo aqui a necessidade de certeza inequívoca.
16.7.3.	Não é outra a orientação da jurisprudência do TCU, conforme se verifica dos julgados a seguir transcritos:
São válidas as comunicações processuais entregues, mediante carta registrada, no endereço correto do responsável, não havendo necessidade de que o recebimento seja feito por ele próprio (Acórdão 3648/2013-TCU-Segunda Câmara, Relator Ministro JOSÉ JORGE) ;
É prescindível a entrega pessoal das comunicações pelo TCU, razão pela qual não há necessidade de que o aviso de recebimento seja assinado pelo próprio destinatário. Entregandose a correspondência no endereço correto do destinatário, presume-se o recebimento da citação. (Acórdão 1019/2008-TCU-Plenário, Relator Ministro BENJAMIN ZYMLER) ;
As comunicações do TCU, inclusive as citações, deverão ser realizadas mediante Aviso de Recebimento - AR, via Empresa Brasileira de Correios e Telégrafos, bastando para sua validade que se demonstre que a correspondência foi entregue no endereço correto. (Acórdão 1526/2007-TCU-Plenário, Relator Ministro AROLDO CEDRAZ) .
16.7.4.		A validade do critério de comunicação processual do TCU foi referendada pelo Supremo Tribunal Federal, nos termos do julgamento do MS-AgR 25.816/DF, por meio do qual se afirmou a desnecessidade da ciência pessoal do interessado, entendendo-se suficiente a comprovação da entrega do "AR" no endereço do destinatário:
EMENTA: AGRAVO REGIMENTAL. MANDADO DE SEGURANÇA. DESNECESSIDADE DE INTIMAÇÃO PESSOAL DAS DECISÕES DO TRIBUNAL DE CONTAS DA UNIÃO. ART. 179 DO REGIMENTO INTERNO DO TCU. INTIMAÇÃO DO ATO IMPUGNADO POR CARTA REGISTRADA, INICIADO O PRAZO DO ART. 18 DA LEI nº 1.533/51 DA DATA CONSTANTE DO AVISO DE RECEBIMENTO. DECADÊNCIA RECONHECIDA. AGRAVO IMPROVIDO.
O envio de carta registrada com aviso de recebimento está expressamente enumerado entre os meios de comunicação de que dispõe o Tribunal de Contas da União para proceder às suas intimações.
O inciso II do art. 179 do Regimento Interno do TCU é claro ao exigir apenas a comprovação da entrega no endereço do destinatário, bastando o aviso de recebimento simples.
16.7.5.	No caso vertente, a citação do Sr. Michel Farah se deu por meio do endereço proveniente de pesquisa realizada pelo TCU no Sistema CPF da Receita Federal, conforme evidenciado no expediente (peça 43) , no aviso de recebimento (peça 45) e na respectiva consulta colacionada aos autos (peça 53) , de forma bastante zelosa, razão pela qual se comprova devidamente a entrega dos respectivos expedientes em consonância com a lei e a jurisprudência.
16.7.6.	Superada a análise acerca da validade da notificação, transcorrido o prazo regimental fixado e mantendo-se inerte o aludido responsável, impõe-se que seja considerado revel, dando-se prosseguimento ao processo, com fulcro no art. 12, § 3º, da Lei 8.443, de 16 de julho de 1992.
16.7.7.	Nos processos do TCU, a revelia não leva à presunção de que seriam verdadeiras todas as imputações levantadas contra os responsáveis, diferentemente do que ocorre no processo civil, em que a revelia do réu opera a presunção da verdade dos fatos narrados pelo autor. Dessa forma, a avaliação da responsabilidade do agente não pode prescindir da prova existente no processo ou para ele carreada.
16.7.8.	Ao não apresentar sua defesa, o Sr. Michel Farah deixou de produzir prova da regular aplicação dos recursos sob suas responsabilidades, em afronta às normas que impõem aos gestores públicos a obrigação legal de, sempre que demandados pelos órgãos de controle, apresentar os documentos que demonstrem a correta utilização das verbas públicas, a exemplo do contido no art. 93 do Decreto-Lei 200/67: "Quem quer que utilize dinheiros públicos terá de justificar seu bom e regular emprego na conformidade das leis, regulamentos e normas emanadas das autoridades administrativas competentes."
16.7.9.	Mesmo as alegações de defesa não sendo apresentadas, considerando o princípio da verdade real que rege esta Corte, procura-se buscar, em manifestações dos responsáveis na fase interna desta Tomada de Contas Especial e/ou até mesmo de outros arrolados em sede de citação, argumentos que possam ser aproveitados em favor deles.
16.7.10.	Repisa-se que, do exame preliminar da unidade técnica deste Tribunal (peças 40-42) , a responsabilidade atribuída ao Sr. Michel Farah reveste-se de solidariedade com a empresa beneficiária do programa - DOC Service Ltda. -, enquanto sócio-gerente e consequentemente responsável pelos atos de gestão a ele inquinados nestes autos.
16.7.11.	Não obstante, considerando os elementos e argumentos trazidos em sede de alegações de defesa apresentadas pela DOC Service Ltda., por intermédio de seu representante legal a cujos poderes foram atribuídos pelo próprio Sr. Michel Farah, a escorreita análise acima perpetrada no item 16.4 desta instrução concluiu pela concessão de novo e improrrogável prazo para a quitação do débito, com o acréscimo apenas da atualização monetária, porquanto reconhecida a boa-fé, uma vez que não foram apontados indícios de apropriação indébita, malversação de recursos ou aumento financeiro ou patrimonial sem causa da responsável, assim como inexiste, até então, a indicação de outras irregularidades graves na gestão dos recursos públicos ora envolvidos.
16.7.12.	Com efeito, dentre os aspectos objetivos observados, ressalta-se a identificação de valores públicos e permanência em conta bancária vinculada ao projeto que, de certa forma, estavam sob a gerência do Sr. Michel Farah, na condição de administrador dos recursos vinculados à DOC Service Ltda., enquanto beneficiária do programa.
16.7.13.	Sendo assim, por força do princípio da verdade real que rege a processualística deste Tribunal, tratamento igualitário deve ser a ele conferido no sentido de conceder novo e improrrogável prazo para recolhimento do débito sem a incidência de juros de mora e, assim, ocorrendo a liquidação tempestiva, o TCU julgará as contas regulares com ressalva e dará quitação aos responsáveis, conforme preconiza o art. 202 do Regimento Interno.
16.7.14.	Para finalizar, cabe trazer à baila o enunciado do Acórdão 5068/2016-TCU-Primeira Câmara, da relatoria do Ministro Augusto Sherman, nos seguintes termos: "A revelia não impede a concessão de novo prazo para recolhimento do débito sem a incidência dos juros de mora, pois as normas aplicáveis não condicionam a aferição da boa-fé aos casos em que tenha ocorrido a apresentação de alegações de defesa.".
17.	Irregularidade 2: não cumprimento do prazo estipulado para a prestação de contas dos recursos captados através dos mecanismos de incentivos à cultura da Lei 8.313/1991, Projeto "Brasil Acessível - Turismo e Cultura para pessoas com Deficiência", expirado em 30/1/2013.
17.1.	Dispositivos violados: CF/88, art. 70, parágrafo único; IN MinC 1/2010, art. 65, §§ 1º e 2º; IN MinC 1/2012, art. 71, §§ 1º e 2º.
17.2.	Responsável 1: Sr. Michel Farah (CPF: XXX.772.738-XX) , na condição de sócio da empresa beneficiária.
Conduta: não cumprir o prazo estipulado após o término da vigência, para prestação de contas dos recursos captados através dos mecanismos de incentivos à cultura da Lei 8.313/1991, Projeto "Brasil Acessível - Turismo e Cultura para pessoas com Deficiência".
17.3.	Das razões de justificativas do Sr. Michel Farah.
17.3.1.	Apesar de o Sr. Michel Farah ter tomado ciência do expediente que lhe foi encaminhado (peça 43) , conforme atesta o aviso de recebimento de peça 45, não atendeu à audiência válida e não se manifestou quanto às irregularidades a ele imputadas, configurando-se, dessa forma, a revelia, na forma regimental deste Tribunal.
17.4.	Da análise da revelia do Sr. Michel Farah.
17.4.1.	Superada a análise acerca da validade da notificação já discorrida acima, transcorrido o prazo regimental fixado e mantendo-se inerte o aludido responsável, impõe-se que seja considerado revel, dando-se prosseguimento ao processo, com fulcro no art. 12, § 3º, da Lei 8.443, de 16 de julho de 1992.
17.4.2.	Em homenagem ao princípio da verdade real que arregimenta este Tribunal, aproveitando-se dos elementos de defesa apresentados pela DOC Service Ltda., observa-se que em seu teor a responsável em nenhum momento justifica a não apresentação da respectiva prestação de contas referente ao projeto "Brasil Acessível - Turismo e Cultura para pessoas com Deficiência" (Pronac 09-7043) , conforme pactuado com o Ministério da Cultura.
17.4.3.	A inviabilidade da entrega do objeto em razão do escopo e do insucesso na captação dos recursos e a manutenção dos recursos em conta bancária vinculada não são argumentos plausíveis e aceitáveis que justifiquem o descumprimento de uma obrigação de envergadura constitucional.
17.4.4.	A DOC Service Ltda., naquele ato representada por seu sócio, ao apresentar-se como beneficiária de políticas públicas adstritas ao Ministério de Cultura e, em razão disso, utilizar-se de recursos públicos para tanto, passou a integrar o rol de responsáveis imbuídos do dever de comprovar a boa e regular aplicação dos valores a ela confiados, conforme preconizam os princípios que regem a Administração Pública e os ditames previstos na Constituição Federal de 1988 e no art. 93 do Decreto-Lei 200/67: "Quem quer que utilize dinheiros públicos terá de justificar seu bom e regular emprego na conformidade das leis, regulamentos e normas emanadas das autoridades administrativas competentes."
17.4.5.	Nesse diapasão, ao contrário do que afirma a DOC Service Ltda., prestar contas não é uma mera formalidade, mas sim um ato republicano adstrito a uma pessoa ou entidade que, na condição de gestores de recursos públicos, obriga-se, conforme insculpido na Carta Magna, a demonstrar a sua boa e regular aplicação não só em consonância com os ditames, mas também sob os aspectos da eficiência, economicidade, eficácia e efetividade em prol do interesse público.
17.4.6.	Ademais, no âmbito dos projetos do Programa Nacional de Apoio à Cultura (Pronac) , é de pleno conhecimento do proponente todos os procedimentos de apresentação, recebimento, análise, aprovação, execução, acompanhamento, prestação de contas e avaliação de resultados, nos termos regulamentados pelo Ministério da Cultura.
17.4.7.	Sendo assim, ante a alta reprovabilidade da conduta omissa do gestor atentatória à accountability pública sem justificativa plausível devidamente comprovada, é medida que se impõe a aplicação de multa prevista no art. 58, inciso II, da Lei 8.443, de 16 de julho de 1992.
17.4.8.	Por último, ressalta-se que, com a finalidade de evitar um descompasso processual, é mais adequado, neste caso, proceder à aplicação da multa epigrafada após interregno da proposição referente à concessão do novo e improrrogável prazo para fins de quitação de débito, na oportunidade da instrução de mérito.
18.	Realizados os exames acerca das alegações de defesa apresentadas e da revelia configurada, por derradeiro, no que se refere à ocorrência da prescrição da pretensão punitiva deste Tribunal, consoante o incidente de uniformização de jurisprudência deliberado no Acórdão 1441/2016-TCU-Plenário, da relatoria do Ministro Benjamin Zymler, aplica-se o prazo prescricional de dez anos previsto no art. 205 do Código Civil vigente, a contar da data de ocorrência do fato tido por irregular.
19.	No presente caso, o ato irregular foi praticado em 20/12/2010, adotando-se como parâmetro a data da ocorrência do débito apurado. Já o ato que ordenou a citação ocorreu em 25/8/2018 (peça 42) , antes, portanto, do transcurso de dez anos entre esse ato e os fatos impugnados.
20.	Sendo assim, reconhecida a interrupção do prazo prescricional, conforme preconiza o art. 202, inciso I, do Código Civil vigente, inexiste no presente processo óbice ao exercício da ação punitiva por parte deste Tribunal, quando da apreciação de mérito.
CONCLUSÃO
21.	Em face da análise promovida, conclui-se que os atos omissivos praticados pela DOC Service Ltda. e pelo Sr. Michel Farah configuraram dano aos cofres públicos federais, devido à não comprovação da boa e regular aplicação dos recursos públicos a eles confiados, ocasionada pela omissão no dever de prestar contas, no montante original integralmente repassado de R$ 100.000,00, para a realização do projeto "Brasil Acessível - Turismo e Cultura para pessoas com Deficiência" (Pronac 09-7043) .
22.	No inobstante, a despeito de insuficientes as alegações de defesa acostadas pela DOC Service Ltda. para afastar o débito apurado nestes autos, no tocante à aferição da boa-fé em suas condutas, conforme o mandamento contido no § 2º do art. 202 do Regimento Interno deste Tribunal, entende-se que constam dos autos elementos que permitem reconhecê-la, conforme análise discorrida no item 16.4 desta instrução.
23.	Assim, em não havendo outra irregularidade nas presentes contas, propõe-se considerar revel o Sr. Michel Farah, assim como rejeitar parcialmente as alegações de defesa apresentadas pela DOC Service Ltda., fixando-lhes novo e improrrogável prazo para recolhimento da importância devida, acrescida de atualização monetária e sem o cômputo dos juros de mora, ao cofre credor, nos termos regimentais desta Corte de Contas.
24.	Por oportuno, após o interregno do acima concedido, é medida que se impõe, no mérito, ao Sr. Michel Farah a aplicação da multa prevista no art. 58, inciso II, da Lei 8.443, de 16 de julho de 1992, ante a alta reprovabilidade da conduta omissa do gestor atentatória à accountability pública sem justificativa plausível devidamente comprovada, caracterizada pelo não cumprimento do prazo estipulado para a prestação de contas dos recursos captados no bojo do projeto (Pronac 09-7043) .
PROPOSTA DE ENCAMINHAMENTO
25.	Diante do exposto, submetem-se os autos à consideração superior, propondo ao Tribunal:
a)	 considerar revel o Sr. Michel Farah (CPF 125.772.738¿94) , com fundamento no § 3º, art. 12, Lei 8.443, de 16 de julho de 1992;
b)	 rejeitar parcialmente as alegações de defesa apresentadas pela empresa DOC Service Ltda. (CNPJ 05.441.429/0001¿38) ;
c)	 fixar novo e improrrogável prazo de quinze dias, a contar da notificação, com fundamento no art. 12, § § 1º e 2º, da Lei 8.443/92 e art. 202, § § 3ª, 4º e 5º, do Regimento Interno, para que a empresa DOC Service Ltda. e o Sr. Michel Farah, solidariamente, efetuem e comprovem, perante este Tribunal, o recolhimento da quantia a seguir especificada aos cofres do Fundo Nacional de Cultura, atualizada monetariamente a partir da data indicada até a data do efetivo recolhimento, sem acréscimo de juros de mora, na forma prevista na legislação em vigor;
	Valor original (R$) 
	Data da ocorrência

	100.000,00
	20/12/2010

Valor atualizado até 19/2/2019: R$ 161.150,00
d)	 informar a empresa DOC Service Ltda. e o Sr. Michel Farah de que a liquidação tempestiva do débito atualizado monetariamente saneará o processo e permitirá que as contas sejam julgadas regulares com ressalva, dando-se-lhes quitação, nos termos do § 4º do art. 202 do Regimento Interno do TCU, ao passo que a ausência dessa liquidação tempestiva levará ao julgamento pela irregularidade das contas, com imputação de débito a ser atualizado monetariamente e acrescido de juros moratórios nos termos do art. 19 da Lei 8.443/1992, bem como à aplicação da multa prevista no art. 57 da mesma Lei 8.443/1992."
É o Relatório.

Willian Galdino (OAB/SP 267.320) e outros, representando Doc Service Ltda.

Procurador Marinus Eduardo De Vries Marsico.

TOMADA DE CONTAS ESPECIAL. RECURSOS CAPTADOS COM FUNDAMENTO NA LEI 8.313/1991 (ATUAL LEI DE INCENTIVO À CULTURA). OMISSÃO NO DEVER DE PRESTAR CONTAS. REVELIA DE UM DOS RESPONSÁVEIS. CIRSCUNSTÂNCIAS DO CASO CONCRETO PARA AFASTAR A IRREGULARIDADE DE OMISSÃO. RECONHECIMENTO DA BOA-FÉ. FIXAÇÃO DE NOVO E IMPRORROGÁVEL PRAZO PARA RECOLHIMENTO DO DÉBITO.

TOMADA DE CONTAS ESPECIAL (TCE)

Secretaria de Controle Externo de Tomada de Contas Especial (SecexTCE).

Trata-se de Tomada de Contas Especial instaurada pelo Ministério da Cultura (MinC) em desfavor de DOC Service Ltda., na condição de empresa beneficiária, e de seus sócios, Michel Farah e Luciana Augusto Farah, em caráter solidário, em razão da omissão no dever de prestar contas dos recursos captados para realização do projeto "Brasil Acessível - Turismo e Cultura para pessoas com Deficiência" (Pronac 09-7043) .
2.	O referido projeto teve por objetivo "divulgar os pontos turísticos e culturais das principais doze capitais do país. Este roteiro permitiria às pessoas com necessidades especiais conhecer a cultura local da melhor forma possível, descobrir quais museus, parques e outras instalações estão aptos a recebê-los e qual a melhor maneira de acessá-los. Disponibilização do conteúdo on-line, em formato acessível para pessoas cegas, com possibilidades de interação com os internautas" (peça 5, p. 2) .
3.	Foi autorizada a captação de R$ 492.957,00, do qual foi arrecadado o montante de R$ 100.000,00.
4.	O dano apurado nesta TCE teve origem em exame do então MinC, que reprovou integralmente a prestação de contas em razão da omissão de dever de prestá-las, bem como inabilitou o proponente na forma do art. 116 da IN 01/2017 (peça 16-17) .
5.	Depois de processada na fase interna, momento em que os responsáveis permaneceram silentes, a presente TCE foi remetida regularmente ao TCU. 
6.	Na fase externa, depois de afastada a responsabilidade de Luciana Augusto Farah, foram citados apenas Michel Farah e a empresa DOC Service Ltda. Ao fim de seu exame, a Unidade Técnica, com apoio do Ministério Público junto ao TCU, propõe a revelia de Michel Farah e a fixação de novo e improrrogável prazo para recolhimento do débito pelos responsáveis.
7.	Acolho como razões de decidir os argumentos oferecidos pela unidade instrutiva, naquilo que não for conflitante com as considerações que teço a seguir.
8.	Como apontou a Unidade Técnica, ainda que frustrados os objetivos inerentes ao projeto em questão, ele não teve a sua execução financeira sequer iniciada, tendo os recursos transferidos permanecido intactos, em razão da alegada insuficiência do montante captado, cerca de 20% do total autorizado. Ademais, outros fatos noticiados no Relatório precedente merecem destaque, a saber:
"a)	 o prazo para captação foi prorrogado em duas oportunidades (peças 12-13) ;
b)	 foram disponibilizados à empresa beneficiária em conta corrente vinculada tão somente 20,28% do montante efetivamente aprovado;
c)	 não há comprovação de entrega da diligência acerca da concessão inicial de prazo para prestar contas aos responsáveis antes mesmo da instauração da presente TCE (peça 14) ;
d)	 durante a fase interna de apuração perante o MinC, em que pese as notificações e comunicados expedidos e endereçados à DOC Service Ltda. e a seus representantes legais (peças 14, 19, p. 1-3, 21, p. 13-18 e 31-36) , os documentos apresentados a título de comprovante de recebimento demonstram que não houve sucesso em todas as tentativas de entrega realizadas pelo ministério (peças 20, p. 1-4 e 24) ;
e)	 apesar de bem sucedida a entrega das últimas notificações, em 10/10/2017, à DOC Service Ltda. (peça 25) e a seus representantes legais, Sr. Michel Farah e Sra. Luciana Augusto Farah (peças 26-27) , os endereços utilizados divergem daqueles contidos na fichas de qualificação de peças 29-31 e não constam informações nos autos que justifiquem a utilização de endereço diverso; 
f)	 do extrato bancário acostado em sede de defesa (peça 51, p. 11) , depreende-se que os recursos permaneceram aplicados na instituição bancária de destino desde a sua disponibilização, tendo em vista a existência de R$ 147.256,80, em 7/11/2018, frente a importância original de R$ 100.000,00, creditada em 20/12/2010."
9.	Diante desse cenário, mesmo havendo precedentes na jurisprudência do TCU em que a omissão na prestação de contas afasta a presunção em relação à presença de boa-fé (Acórdão 1007/2008-TCU-Segunda Câmara e 1.121/2010-Primeira Câmara) , penso que é possível afastar a irregularidade de omissão, em caráter excepcional, em face das circunstâncias deste caso concreto, sobretudo pelo fato de serem os responsáveis em questão gestores não habituais de recursos públicos, da dúvida em relação à sua notificação para a apresentação da prestação de contas e, principalmente, da permanência da integralidade dos recursos públicos destinados na conta bancária vinculada ao projeto, sem qualquer movimentação.
10.	Afastada a irregularidade e em face dessas mesmas circunstâncias, penso, em linha com a Unidade Técnica e com o Parquet, que é possível reconhecer a boa-fé da empresa DOC Service Ltda., justificando a concessão de novo e improrrogável prazo para a quitação do débito, com o acréscimo apenas da atualização monetária, nos termos do art. 12, § 3º, da Lei 8443/1992, uma vez que não foram apontados indícios de apropriação indébita, malversação de recursos ou aumento financeiro ou patrimonial sem causa da responsável, assim como inexiste, até então, a indicação de outras irregularidades graves na gestão dos recursos públicos ora envolvidos.
11.	Quanto às solicitações de atuação do TCU no que diz respeito à inscrição da empresa no Cadin e a sua apenação com inabilitação na esfera administrativa, não são cabíveis, devendo a DOC Service Ltda. atuar junto ao órgão competente para buscar o atendimento de seus pleitos.
12.	Por fim, escorreita a análise a respeito da citação de Michel Farah, a qual se deu por meio do endereço proveniente de pesquisa realizada pelo TCU no Sistema CPF da Receita Federal, conforme evidenciado no expediente (peça 43) , no aviso de recebimento (peça 45) e na respectiva consulta colacionada aos autos (peça 53) . Portanto, a citação foi realizada de forma zelosa, sendo a entrega dos respectivos expedientes feita em consonância com a lei e a jurisprudência desta Corte.
13.	Tendo permanecido silente, operou-se contra Michel Farah a revelia de que trata o art. 12, § 3º, da Lei 8.443/1992. Ao não apresentar sua defesa, o responsável deixou de produzir prova da regular aplicação dos recursos sob suas responsabilidades, em afronta às normas que impõem aos gestores públicos a obrigação legal de, sempre que demandados pelos órgãos de controle, apresentar os documentos que demonstrem a correta utilização das verbas públicas.
14.	Todavia, como defendeu a SecexTCE e o MPTCU, tratamento igualitário deve ser dado a Michel Farah, na qualidade de sócio-gerente da empresa DOC Service Ltda., no sentido de a ele ser estendida a análise de boa-fé feita anteriormente neste Voto e, assim, a possibilidade de recolhimento do débito sem a incidência de juros de mora. Esse encaminhamento se coaduna com a jurisprudência do TCU, a exemplo do Acórdão 5068/2016-TCU-Primeira Câmara:
"A revelia não impede a concessão de novo prazo para recolhimento do débito sem a incidência dos juros de mora, pois as normas aplicáveis não condicionam a aferição da boa-fé aos casos em que tenha ocorrido a apresentação de alegações de defesa."
15.	No que toca à multa aventada pelos pareceres que me procederam, com fundamento no art. 58, inciso II, da Lei 8.443/1992, não mais deve subsistir, em face de ter sido afastada a irregularidade de omissão no dever de prestar contas.
	Ante o exposto, VOTO para que seja adotada a deliberação que ora submeto a este Colegiado.
TCU, Sala das Sessões Ministro Luciano Brandão Alves de Souza, em 11 de fevereiro de 2020.
AROLDO CEDRAZ 
Relator